台灣高等法院花蓮分院民事判決　九十年度上字第三八號
　　上　訴　人
　　即反訴原告　甲○○
　　輔　佐　人　丙○○
　　被 上訴 人
　　即反訴被告　花蓮縣五金業職業工會
　　法定代理人　乙○○
右當事人間請求損害賠償事件，上訴人對於中華民國九十年一月四日臺灣花蓮地方法
院八十九年度訴字第一二一號第一審判決提起上訴，本院判決如左：
    主  文
原判決關於命上訴人給付超過新台幣壹佰肆拾壹萬壹仟柒佰玖拾伍元，及自民國八十
九年五月七日起至清償日止，按年息百分之五計算之利息部分，與該部分假執行之宣
告，暨訴訟費用之裁判均廢棄。
右開廢棄部分，被上訴人在第一審之訴及其假執行之聲請均駁回。
其餘上訴駁回。
第一、二審訴訟費用由上訴人負擔二分之一，餘由被上訴人負擔。
原判決命被上訴人供擔保得假執行之金額變更為新台幣伍拾萬元。
反訴原告之反訴駁回。
反訴訴訟費用由反訴原告負擔。
    事  實
甲、上訴人即反訴原告方面：
一、聲明：
　(一)本訴部分：求為判決：
　　1.原判決廢棄。
　　2.右廢棄部分被上訴人在第一審之訴駁回。
　(二)反訴部分：求為判決：
　　反訴被告應給付反訴原告新台幣（以下同）九十萬四千五百九十二元，及自民國
　　（下同）八十六年十月一日起至清償日止，年息百分之五計算之利息。
二、陳述：除與原判決記載相同者，予以引用外，並補稱：
　(一)被上訴人即反訴被告（以下稱被上訴人）法定代理人乙○○並未實際從事五金工
    業，其會員資格不符，應非該工會合法之法定代理人。
　(二)原審判賠金額結算錯誤，其中不無重複且與刑事認定差距甚鉅，上訴人即反訴原
    告（以下稱上訴人）從未侵占工會任何款項，原審法院未命對帳人與上訴人進行
    對質，亦未釋明各證物之證據力與證明力，本件僅係「多退少補之爭」，而非「
    損害賠償」。又本件非僅上訴人有完整之機會、專業知識及能力接觸所經辦款項
    之收據、帳冊，原審命由上訴人負舉證責任顯有違誤。
　(三)原判判賠金額尚應扣除：已歸還現金、上訴人原領兼職而應領專職薪資差額、上
　　訴人應領之退休金、會務人員保險費補助、上訴人未領薪資十個月、健保眷屬代
　　辦費重複計算於其他收入科目、上訴人應領未領八十四年五、六月之薪資、勞保
　　基金漏未登錄對帳報告書部分與非對帳期間、互助費金額係非對帳期間、滯納金
　　漏扣部分、已移交現金及帳底現金、上訴人代墊健勞保費、健保人事補助費及健
　　保郵資補助費短收部分、定存利息、呆帳部分、預收款項部分共計三百七十六萬
　　三千零五十九元，故反是被上訴人應退還上訴人九十萬四千五百九十二元。
　(四)對帳期間為五年，其中前四年工會一切費用收支均經工會年度會員大會通過，足
　　證並無經費短少，而最後一年縱有所出入，亦不致如被上訴人所請求二百八十餘
　　萬元之譜。且工會每年經費支出尚不足三萬五千一百三十六元，五年共不足十七
　　萬五千六百八十元，如何有侵占及被上訴人訴請賠償之餘。
　(五)勞保基金計算方法錯誤，且應自對帳日期以後始能列入並應扣除呆帳；利息收入
　　須經工會主管同意並蓋章始能領取，並非為上訴人所盜領；其他收入部分與健保
　　代辦費已重複列計；滯納金係會員延繳非上訴人原因，五萬元係已繳健保局應扣
　　除；健保費收入係健保局規定繳費期間較被上訴人收費期間晚二個月，故係待繳
　　而非欠繳；預收款項需扣三五０三四元係因該數字係被上訴人自列；第十三項及
　　第十九項計算標準有誤，應以實際會員數而非在會會員數計算；第十四項調整薪
　　資有大會手冊為憑；第十五項退休金因刑事判決係在辭職之後，上訴人辭職自可
　　領取；保險費四分之三為被上訴人以僅補助四分之一為由，係刻意剝奪上訴人權
　　益；第十七、十八項薪資係依法取得不應扣除；第二十項既經被上訴人同意扣除
　　即無重覆列帳之問題；第二十一項之呆帳係因工會會員轉出、失聯、他遷等原因
　　造成，與上訴人無關。
三、證據：除援用原審所提出之證據外，補提協議書、會算單、勞保卡、被上訴人簽
          立之收據、會務報告書、退職準備金會計科目報表、大會手冊、會計其他
          收入科目報表、應領未領兩個月薪資之會計分類帳、勞保基金現金分類帳
          、互助金欄、滯納金繳納收據、健保局函、對帳單、工會代墊各項款項表
          、會員繳費清冊、代墊會員互助金、勞保費、會費列表、呆帳明細表、總
          分類帳勞保基金支出部分、刑事判決書、被上訴人訴狀節本為證。並聲請
          傳訊證人李玉花、陳錦梅，及命被上訴人提出會計憑證及帳冊。
乙、被上訴人即反訴被告方面：
一、聲明：上訴及反訴均駁回。
二、陳述：除與原判決記載相同者，予以引用外，並補稱：
　(一)協議書並未載明「多退少補」，而會算單註明「多退少補」僅指健保欠繳、勞保
　　費二項而已，因交接時尚有未到繳費期限，僅後來並無剩餘部分，故無退還之問
　　題。
　(二)勞保基金係先向會員收取用以會員遲繳勞保費時，予以墊付之用，故不可能有反
　　欠上訴人之情形；利息收入除盜領前九七六三一元外，並經上訴人同意依銀行利
　　率計算盜領後應取得而未取得之利息，上訴人主張代墊勞健保費並無根據；其他
　　收入部分同意依上訴人所主張僅二八七六二元；滯納金部分上訴人主張漏扣五萬
　　元，並無根據；健保費收入係會員已繳納惟上訴人卻偽造欠繳名冊予健保局，造
　　成會員損害，金額係經鑑定人清算出的確實金額；預收款項亦係經鑑定人計算結
　　果，應無須再扣除；第十三項與第十九項之收入，為移交現金，已分別支付勞健
　　保費、滯納金仍有不足；第十四項係上訴人自行調整薪資；第十五項上訴人係犯
　　侵占罪，如何能領退休金；第十六項保險費係追回被盜領金額，且被上訴人應僅
　　負擔上訴人四分之一之保險費；第十七項之應領未領薪資，上訴人均已領取；第
　　十八項之薪資實已包含於第十七項中；第二十項代墊勞健保費部分已於第二至七
　　項中逐項扣除，應無再扣除之問題；第二十一項應已非呆帳。
三、證據：除援用原審所提出之證據外，補提花蓮縣政府人民團體登記申請書、台灣
          省花蓮縣人民團體職員當選證明書、工會法施行細則、花蓮縣五金業職業
          工會章程、收入傳票、存摺、中央健康保險局東區分局滯納金繳款單、中
          央健康保險局全民健康保險保險費計算表、全民健康保險第二、三類被保
　　　　　險人繳納以前月份之欠費暨滯納金繳納清單、會員眷屬已繳健保費而尚未
　　　　　造冊健保局名單、協議書、經費收支對照表、黃文順等十三名依花蓮縣五
　　　　　金職業工會所報加退保等相關資料一覽表、土地登記簿謄本影本為證。
    理    由
一、按被上訴人花蓮縣五金業職業工會為依工會法組織之法人，並設有常務理事一人
    ，綜理該會事務，並對外代表工會，乙○○為該會第陸屆常務理事（任期自八十
    九年六月二十三日至九十二年六月二十二日止）等情，有花蓮縣政府人民團體登
    記證書、台灣省花蓮縣人民團體職員當選證明書、花蓮縣五金業職業工會章程影
    本各一份附卷可按，故乙○○以本件被上訴人法定代理人之身份，提起本件訴訟
    ，於法即無不合。又提起反訴，非經他造同意，不得為之，但就主張抵銷之請求
    尚有餘額部分，有提起反訴之利益者，不在此限，民事訴訟法第四百四十六條第
    二項第三款定有明文。本件上訴人於本院提起反訴，係就對被上訴人主張抵銷後
    之餘額請求被上訴人給付，經核於法並無不合，應予准許，均合先敘明。
二、本件被上訴人於原審起訴主張：上訴人於七十一年間起至八十六年九月十八日止
    ，在被上訴人工會擔任會計工作，負責該工會會費、互助費、入會費、健保費、
    勞保費等收支，及保管工會基金、互助金等業務，為受被上訴人委任之人；竟意
    圖為自己不法所有之概括犯意，先後侵占被上訴人工會之款項共計二百八十五萬
    八千四百六十七元，為此依上訴人所侵占之金額，請求上訴人賠償被上訴人所受
    之損害等語。上訴人則以：確實擔任被上訴人之會計，在移交時尚有部分款項未
    清，但並無被上訴人所稱侵占二百餘萬元，反是被上訴人尚有差額應退還上訴人
    等語，資為抗辯。並在本院提起反訴，請求被上訴人應給付上訴人九十萬四千五
    百九十二元。
三、按「當事人主張有利於己之事實者，就其事實有舉證之責任。但法律別有規定，
    或依其情形顯失公平者，不在此限」，民事訴訟法第二百七十七條定有明文。本
    件因被上訴人工會完全委由上訴人負責處理工會會計業務，就該會計事務範圍，
    僅上訴人有完整之機會、專業知識以及能力接觸其所經辦款項之收據、帳冊，則
    就其移交後差額形成之原因，自應由上訴人負舉證責任。本件於刑事偵查過程中
    即委由陳錦梅及李玉花，就被上訴人收入之款項逐項進行會算，並經兩造雙方簽
    名其上，有該會算單一紙附卷可參，是本件上訴人對於該款項之金額，倘有爭執
    ，自應由上訴人就該差額形成之原因盡舉證責任，否則即應認以該會算結果為真
    正。又當事人主張之事實，經他造於準備書狀內或言詞辯論時或在受命法官、受
    託法官前自認者，無庸舉證；自認之撤銷，除別有規定外，以自認人能證明與事
    實不符或經他造同意者，始得為之，民事訴訟法第二百七十九條第一項、第三項
    分別定有明文。
四、次按刑事訴訟法第五百零四條所謂應以刑事判決所認定之事實為據者，係指附帶
    民事訴訟之判決而言，如附帶民事訴訟經送於民事庭後，即為獨立民事訴訟，其
    裁判不受刑事判決認定事實之拘束（最高法院四十八年台上字第七一三號判例參
    照）。本件上訴人所涉侵占罪，業經本院以八十九年度上易字第七四號判決有罪
    確定，被上訴人於第一審刑事程序進行中提起附帶民事訴訟，經原審法院裁定移
    送於民事庭。上訴人於原審即自認有侵占之事實，僅對侵占之金額有所爭執，嗣
    後於本院審理中始否認有侵占之事實，惟既未舉證以實其說，自不足採信。而本
    件上訴人因侵占所造成被上訴人之損害，依前揭說明即不受刑事判決認定之影響
    ，從而本件所應審酌之重點厥為上訴人因侵占所造成被上訴人損害之金額若何，
    茲依會算結果及兩造主張分述如左：
　(一)會費收入：原會算結果之金額為一百六十六萬八千六百元，上訴人則主張實際收
　　　　　　　入僅為一百六十四萬三千一百元，被上訴人亦同意以一百六十四萬三
　　　　　　　千一百元為會費收入之金額（見原審卷第一四五頁），則會費收入應
　　　　　　　為一百六十四萬三千一百元為可採信。
　(二)互助費收入：原會算結果為二十五萬五千三百十三元，上訴人則主張僅有二十三
　　　　　　　　萬六千六百二十七元，被上訴人亦同意以二十三萬六千六百二十七
　　　　　　　　元為互助會收入之金額（見原審卷第一四六頁），則互助會收入應
　　　　　　　　以二十三萬六千六百二十七元為可採信。上訴人嗣於本院主張十三
　　　　　　　　萬四千一百五十三元非對帳期間之金額應予扣除，惟未舉證以實其
　　　　　　　　說，自不足採。
　(三)入會費收入：原會算結果為三萬一千一百元，此為兩造均不爭執（見原審卷第一
　　　　　　　　四九頁），即應以該金額為入會費收入金額。
　(四)健保代辦費收入：原會算結果為二十一萬二千二百四十元，上訴人主張應再扣除
　　　　　　　　　　五三七六元，此為被上訴人所不爭執（見原審卷第一四九頁）
　　　　　　　　　　，應予扣除，則此部分之收入即應為二十萬六千八百六十四元
　　　　　　　　　　。上訴人嗣於本院主張二十一萬二千二百四十元，已編入其他
　　　　　　　　　　收入科目內應予扣除，惟其他收入科目部分，兩造已同意扣除
　　　　　　　　　　與本項收入重複部分，而以二萬八千七百六十二元計算，是自
　　　　　　　　　　不得在此項再重複扣除，上訴人所辯並不足採。
　(五)健保行政補助費收入：原會算結果為九萬四千二百九十元，上訴人主張應為六萬
　　　　　　　　　　　　七千五百四十五元，被上訴人就此部分之金額亦不再爭執
　　　　　　　　　　　　（見原審卷第一五０頁），則此部分之金額應為六萬七千
　　　　　　　　　　　　五百四十五元。上訴人嗣於本院主張短收二萬六千七百四
　　　　　　　　　　　　十五元部分，非上訴人之責應予扣除，惟未舉證以實其說
　　　　　　　　　　　　，亦不足採。
　(六)健保郵資補助費收入：原會算結果為七萬六千五百七十五元，上訴人主張應為三
　　　　　　　　　　　　萬一千一百二十五元，被上訴人就此部分之金額亦不再爭
　　　　　　　　　　　　執（見原審卷第一五０頁），則此部分之金額應為三萬一
　　　　　　　　　　　　千一百二十五元。上訴人嗣於本院主張短收三萬五千六百
　　　　　　　　　　　　一十元部分，非上訴人之責應予扣除，惟未舉證以實其說
　　　　　　　　　　　　，亦不足採。
  (七)勞保基金收入：原會算結果為四十萬三千五百四十九元，上訴人主張應固定以在
　　　　　　　　　會會員人數計算，超列部分及會員轉業需退還共應扣除十六萬三
　　　　　　　　　千一百二十九元、二十五萬二千一百四十九元，非對帳期間收入
　　　　　　　　　應予扣除、漏未登錄對帳報告書四萬一千七百八十元應予扣除；
　　　　　　　　　惟因上訴人均無法加以舉證，即未可採信，此部分金額應為四十
　　　　　　　　　萬三千五百四十九元。
　(八)利息收入：原會算結果為十九萬三千零三十一元，上訴人主張應僅有定存之部分
　　　　　　　方有利息收入，金額僅為三萬六千零三十一元，並提出存摺為證。經
　　　　　　　查被上訴人主張十九萬三千零三十一元係以工會應有之利息收入為計
　　　　　　　算標準，實際上僅有利息三萬六千零三十一元以及定存利息收入六萬
　　　　　　　一千六百元（見原審卷第一六一頁），自應以銀行實際之利息收入為
　　　　　　　計算之基準，共計九萬七千六百三十一元。上訴人嗣於本院主張本項
　　　　　　　六萬一千六百元部分已墊付會員勞健保費，惟未舉證以實其說，亦不
　　　　　　　足採。
　(九)其它收入：原會算結果為十五萬五千六百零二元，上訴人則主張此部分與第四項
　　　　　 　「健保代辦費收入」部分重複列計，應僅為二萬八千七百六十二元，
　　　　　　　經被上訴人同意以二萬八千七百六十二元為其他收入項金額，故此部
　　　　　　　分應為二萬八千七百六十二元。
　(十)滯納金之損害：此部分係被上訴人主張因上訴人未按期為繳費之會員繳納健保費
　　　　　　　　　，導致被科處滯納金，金額為八萬零八百三十三元，上訴人就此
　　　　　　　　　部分之金額雖未加以爭執。惟本件被上訴人係以上訴人因侵占所
　　　　　　　　　生之損害賠償為訴訟標的，此部分既係上訴人怠於執行受委任之
　　　　　　　　　事務致被上訴人受有損害，即與本件因侵占所生之損害賠償無關
　　　　　　　　　係，被上訴人尚不得在本件請求，此部分主張應予駁回。
　(十一)健保費收入：原會算結果計四十六萬五千九百八十元，上訴人稱金額不正確，應
　　　　　　　　扣除溢計之四萬三千一百一十元，惟並未提出有利之證據，自應以
　　　　　　　　會算單結果為準。
　(十二)預收款項：原會算結果為六萬四千八百九十六元，上訴人稱金額不正確，應扣除
　　　　　　　三萬五千零三十四元，惟並未提出有利之證據，自應以會算結果之記
　　　　　　　載為準。
　(十三)上訴人另主張應再扣除已還現金六十萬一千六百八十四元，此部分有被上訴人收
　　據、協議書影本各一附卷可參，且為被上訴人所不爭，自堪信為真實，而應予扣
　　除。
　(十四)上訴人主張因僅領兼職薪資，故應補領專職薪資之差額七十一萬四千四百五十元
　　，惟並未舉證證明，自不可採。
　(十五)上訴人主張應領十三萬五千九百元之退休金，惟上訴人已於八十六年九月三十日
　　經被上訴人理事會決議予以解聘，有花蓮縣政府九十年九月三日九十府社勞字第
　　０九四七七四號函附切結書、花蓮縣五金業職業工會函影本各一份附卷可參（參
　　本院卷第一九三、一九七頁）。故上訴人既經解聘，即應無退休金可資主張，此
　　部分自不可採。
　(十六)上訴人又主張上訴人之會務人員保險費，因被迫改為兼職補助故應扣還，惟並未
　　舉證證明，自不可採。
　(十七)上訴人主張上訴人應領未領薪資一五八０００元應扣還（自八十四年元月至八十
　　五年六月），惟並未舉證證明，自不可採。
　(十八)上訴人主張上訴人應領未領薪資二六０００元元應扣還（八十四年五、六月），
　　此部分與上揭第十七項重複甚明，依前項說明，自亦不足採。
　(十九)上訴人主張現金移交七十五萬一千六百一十七元，應予扣除；此部分上訴人移交
　　現金已為被上訴人所自認（見本院卷第三二一頁），被上訴人雖主張用於支付勞
　　健保費，惟既為上訴人所移交，被上訴人作何用途均無礙於上訴人交還之事實，
　　故此部分亦應予以扣除。
　(二十)上訴人主張代墊會員勞健保費一六一四五八元，惟並未舉證證明，自不可採。
　上訴人主張尚有呆帳十二萬三千零八十四元應扣除，惟並未舉證證明，自不可採
　。
五、總計前揭被上訴人所收入之金額應為三百二十七萬七千一百七十九元，再扣除被
    告代墊之款項即會算表所列記之十五至十七項計三十萬九千三百二十七元，餘計
    有二百九十六萬七千八百五十二元，再扣除被上訴人所自認之總支出一百七十萬
    零一百零六元，計為一百二十六萬七千七百四十六元。再列計被告所承諾應給付
    所欠付之勞健保費，計一百四十九萬七千三百五十元，此部分有承諾書可參，總
    計為二百七十六萬五千零九十六元。再扣除上訴人已交還之現金共一百三十五萬
    三千三百零一元，則被上訴人之請求在一百四十一萬一千七百九十五元範圍內為
    有理由。
六、綜上所述，本件被上訴人本於侵權行為之法律關係，請求上訴人給付之金額在一
    百四十一萬一千七百九十五元，及法定遲延利息範圍內為有理由，應予准許；逾
    此部分之請求為無理由，應予駁回。原審就超過上開應准許部分，為上訴人敗訴
    之判決，並為假執行之宣告，自有未洽；上訴意旨就此部分指摘原判決不當，求
    予廢棄改判，為有理由，爰改判如主文第二項所示。至於上開應准許部分，原審
    判命上訴人給付，並為假執行之宣告，核無違誤；上訴意旨，就此部分仍執陳詞
    ，指摘原判決不當，求予廢棄，為無理由，應駁回其上訴。另被上訴人在原審之
    請求，部分既經駁回，爰就原判決命被上訴人供擔保得假執行之金額，予以變更
    如主文第五項所示。
七、又上訴人提起反訴部分，因上訴人對被上訴人已無金額可資請求，故其反訴即無
    理由，而不應准許，應予駁回。
八、至兩造其餘之攻擊或防禦方法及未經援用之證據，經本院斟酌後，認為均不足以
    影響本判決之結果，自毋庸逐一詳予論駁，併此敘明。
據上論結，本件上訴為一部有理由，一部無理由，反訴則無理由，應依民事訴訟法第
四百五十條、第四百四十九條第一項、第七十九條但書、第七十八條，判決如主文。
中　　　華　　　民　　　國　　九十一　　年　　　八　　　月　　 十五 　　日
　　　　                            審判長法官　吳　鴻　章
　　　　　　                              法官　黃　永　祥
　　　　　　　                            法官　林　德　盛
右為正本係照原本作成。
上訴人如對本判決上訴，須於判決送達後二十日內向本院提出上訴狀，未表明上訴理
，應於提出上訴後二十日內向本院補提理由書狀（均須按他造當事人之人數附繕本）
上訴時應提出委任律師或具有律師資格之人之委任狀；委任有律師資格者，另應附具
律師及格證書及釋明委任人與受任人有民事訴訟法第四百六十六條之一第一項但書或
第二項（詳附註）所定關係之釋明文書影本。
　　　　　　　　　　　　　　　　　　法院書記官　劉　夢　蕾
中　　　華　　　民　　　國　　九十一　　年　　　八　　　月　　 十五 　　日
附註：
民事訴訟法第四百六十六條之一（第一項、第二項）：
對於第二審判決上訴，上訴人應委任律師為訴訟代理人。但上訴人或其法定代理人具
有律師資格者，不在此限。
上訴人之配偶、三親等內之血親、二親等內之姻親，或上訴人為法人、中央或地方機
關時，其所屬專任人員具有律師資格並經法院認為適當者，亦得為第三審訴訟代理人
。
